ACORDAO-COMPLETO-2555611

ACÓRDÃO 2727/2022 ATA 46/2022 - PLENÁRIO

VISTOS, relatados e discutidos estes autos de auditoria realizada na empresa Companhia Hidro Elétrica do São Francisco (Chesf) - vinculada à Eletrobras/Ministério de Minas e Energia (MME) , no período compreendido entre 25/5/2020 e 24/7/2020, com o objetivo de fiscalizar o Processo Licitatório de Modernização e Digitalização da Usina Hidrelétrica de Sobradinho (BA) ,
ACORDAM os Ministros do Tribunal de Contas da União, reunidos em Sessão Plenária, ante as razões expostas pelo Relator, em:
9.1. rejeitar as razões de justificativa apresentadas pelos responsáveis Fabio Lopes Alves (CPF XXX.886.784-XX) e Adriano Soares da Costa (CPF XXX.661.504-XX) , sem, contudo, aplicar-lhes sanção;
9.2. dar ciência desta deliberação aos responsáveis, à Companhia Hidro Elétrica do São Francisco e à Centrais Elétricas Brasileiras S.A. (Eletrobras) , para conhecimento; e
9.3. arquivar os autos, com fundamento no arts. 169, inciso V, do Regimento Interno do TCU.

Auditoria realizada, no período compreendido entre 25/5/2020 e 24/7/2020, com o objetivo de fiscalizar o Processo Licitatório de Modernização e Digitalização da Usina Hidrelétrica de Sobradinho (BA).

Companhia Hidro Elétrica do São Francisco.

3. Interessado: Congresso Nacional.

13.1. Ministros presentes: Bruno Dantas (na Presidência), Benjamin Zymler e Antonio Anastasia.
13.2. Ministros-Substitutos convocados: Augusto Sherman Cavalcanti (Relator), Marcos Bemquerer Costa e Weder de Oliveira.

AUGUSTO SHERMAN

Adoto, como relatório, excerto da instrução elaborada à peça 43 dos autos, anuída pelos dirigentes da Secretaria de Fiscalização de Infraestrutura de Energia Elétrica (SeinfraElétrica) (peças 44 e 45) :
"INTRODUÇÃO
Trata-se de auditoria realizada na empresa Companhia Hidro Elétrica do São Francisco (Chesf) - vinculada à Eletrobras/Ministério de Minas e Energia (MME) , no período compreendido entre 25/5/2020 e 24/7/2020, com o objetivo de fiscalizar o Processo Licitatório de Modernização e Digitalização da Usina Hidrelétrica de Sobradinho (BA) .
A presente instrução contempla a análise de audiências determinada pelo Ministro Relator por meio de Despacho inserida como peça 31.
HISTÓRICO
Os trabalhos de auditoria foram realizados na licitação CSI-80.2019.0130 e no consequente contrato CTNI-80.2019.0130.00, assinado entre a Chesf e o Consórcio CAMOS (Consórcio Andritz para Modernização de Sobradinho) , formado pelas empresas Andritz Construções e Montagens Ltda. (CNPJ 22.133.992/0001-68) e Andritz Hydro Ltda. (CNPJ 02.216.876/001-03) . O objeto da licitação foi a contratação de projeto executivo, fornecimento de materiais e equipamentos; fornecimento de serviços, treinamentos e demais insumos necessários para a execução do projeto/obra de digitalização e modernização da Usina Hidrelétrica de Sobradinho, compreendendo a substituição e atualização tecnológica de todo o sistema de medição, proteção, comando, controle, supervisão, regulação de tensão e velocidade, sistema de monitoramento, componentes da turbina, serviços auxiliares elétricos de baixa e média tensão e serviços auxiliares mecânicos da usina e vertedouro. 
O objeto foi adjudicado ao vencedor licitante no valor de R$ 257.998.719,11.
A auditoria apontou dois achados, a saber:
3.1	A matriz de riscos do contrato não define propriamente os riscos e as respectivas responsabilidades decorrentes de eventos supervenientes à contratação, não acrescentando segurança jurídica em caso de eventuais pleitos relacionados a aditivos contratuais.
3.1.1	Proposta da equipe (peça 25, p. 11) :
Ante o exposto, propõe-se encaminhar recomendação à Chesf para detalhar, nas próximas licitações, a Matriz de Riscos, de acordo com estabelecido pelo art. 42, inciso X, alíneas "a", "b" e "c", da Lei das Estatais (Lei 13.303/2016) e no artigo 34 do Regulamento de Licitações e Contratos da Eletrobras, prevendo, especialmente, e de forma específica para o objeto licitado, a listagem detalhada de possíveis eventos supervenientes à assinatura do contrato, impactantes no equilíbrio econômico-financeiro da avença, e previsão de eventual necessidade de prolação de termo aditivo quando de sua ocorrência, com a efetiva e objetiva alocação de responsabilidade entre as partes em termos de ônus financeiro.
3.2	Constataram-se falhas nos critérios de definição de preços unitários do orçamento da Chesf, com valores obtidos em desacordo com o Regulamento de Licitações da Eletrobras e com a Lei das Estatais (Lei 13.303/2016) .
3.2.1	Proposta da equipe (peça 25, p. 14) :
Diante do exposto, propõe-se recomendar à Chesf que, ao constituir o orçamento para as próximas contratações, elabore planilha ou documento técnico indicando de forma explícita todos os referenciais de custos e a metodologia adotada para alcançar o valor final do orçamento, com as devidas fundamentações para os critérios adotados, seguindo os princípios do Regulamento de Licitações e Contratos da Eletrobras e a Lei 13.303/2016 e justificando quaisquer valores obtidos de forma diferente do determinado pelos artigos 28 e 29 do RLCE e do artigo 31 da Lei das Estatais.  (destaques do original) 
Quanto às falhas nos critérios de definição de preços unitários do orçamento da Chesf, com valores obtidos em desacordo com o Regulamento de Licitações da Eletrobras e com a Lei das Estatais (Lei 13.303/2016) , a equipe de auditoria encontrou inconsistências na metodologia de orçamentação:
	a) havia itens em que a Chesf não apresentou o método de obtenção dos valores; e
	b) foi utilizado critério que não condiz com o regulamento de licitações e contratos da Eletrobras (RLCE) .
O documento denominado "Análise de preços do orçamento base e do orçamento contratual" (peça 15) avaliou a metodologia de obtenção de preços da Chesf, comparando o valor utilizado com os referenciais disponíveis para a estatal e considerou incorreta e sem mitigação a metodologia de precificação da hospedagem (13,1%) , do EPI/EPC/Alimentação (2,1%) e de Tubulações e Acessórios (1,9%) .
Em relação ao item "Hospedagem Geral", a equipe informa que houve valor elevado de hotelaria (R$ 90/dia/funcionário) .
A equipe de auditoria constatou, ainda, que o item individual mais relevante em toda a obra, dentre as composições analíticas do contrato, foi o insumo "Hospedagem", com o custo total de R$ 34.096.500,00.
Questionada, a Chesf apresentou o detalhamento desse insumo, o qual considerou a hospedagem em hotel com diária de R$ 90,00 para todos os 250 funcionários da construtora, durante cinco anos, somando, apenas de hotel, o montante de R$ 33.835.500,00 (peça 8, itens não digitalizáveis, planilha "USB_INSUMO_Hospedagem") .
A equipe de auditoria concluiu que a Chesf deveria ter realizado uma análise crítica da adequação dessa estimativa "inclusive avaliando se é razoável supor que a contratada irá pagar hotel para todos os seus funcionários, em todo o período da obra, ao invés de instalar alojamentos ou alugar imóveis" (peça 25, p. 13) .
Para esse caso não foi possível comparar diretamente com o valor contratado, pois o orçamento da Andritz não apresentou explicitamente essas rubricas para todas as composições, indicando, na maioria das vezes, o item "administração local" ou "administração indireta" de forma genérica. Os itens mais próximos no orçamento da Andritz são "Despesas de viagem" ao custo de R$ 1 milhão e "Alimentação" ao custo de R$ 2 milhões.
Para o item "Tubulações e Acessórios", critica-se a metodologia, que utilizou para o orçamento base um valor muito superior aos apresentados nas Request For Proposal (RFPs) , sem justificar a origem do valor definido, conforme consignado no relatório de fiscalização (Peça 25, p. 13) . Contudo, no documento "Análise de preços do orçamento base e do orçamento contratual", a equipe de auditoria também registra que não foram encontrados referenciais de mercado para esse item (peça 15, p. 3) .
Em seu relatório, a equipe de fiscalização informa que o Regulamento define que o orçamento deve ser obtido pela média ponderada dos preços obtidos, excluindo orçamentos com desvios relevantes (30% para mais ou para menos) . Tal procedimento, segundo a fiscalização, não foi seguido pela Chesf, que avaliou vários itens com metodologias diferentes.
Para o item "1.1 - UA-01G# - Unidade Autônoma da Unidade Geradora", a Chesf tinha os orçamentos unitários sintetizados na Tabela 1, originários de RFPs para esse empreendimento
Tabela 1.
	Empresa
	Valor (R$) 

	Voith 2018
	375.721,13

	GE 2018
	302.963,02

	Voith 2016
	355.465,29

	Altus 2016
	188.054,88

	Alstom 2016
	292.737,92

	Andritz 2016
	329.878,23

Fonte: peça 25, p. 12
Apesar de o regulamento indicar a utilização de valores menores ou iguais à média das referências, a Chesf utilizou o maior orçamento encontrado (R$ 375.721,13) , sem apresentar justificativa, em desacordo com o normativo vigente. Na prática, tal problema foi sanado com a licitação, pois o valor unitário efetivamente contratado foi de R$ 115.916,97, de modo que o erro não causou prejuízo para a estatal.
Para o item "16.1-Trocador de Calor" a Chesf dispunha de orçamentos entre R$ 1,5 mil e R$ 8 mil, conforme planilha utilizada na elaboração do orçamento, obtidos de RFPs de 2016, mas apontou o custo de R$ 100 mil no orçamento. Este item também consta no documento "Análise de Preço".
Questionada pela equipe de auditoria, a estatal informou que utilizou outras contratações realizadas pela própria Chesf para definir esses preços, identificadas na Tabela 2 abaixo como "Refrigerador de ar do gerador":
Tabela 2.
	Equipamento
	Tipo
	Usina
	Contrato
	Preço unitário
 (R$) 

	Refrigerador de ar do gerador
	Radiador
	UHE Paulo Afonso IV
	90.2014.3420.00
	149.019,00

	Refrigerador de ar do gerador
	Radiador
	UHE Apolônio Sales
		48.995,25

	Refrigerador de ar do gerador
	Radiador
	UHE Luiz Gonzaga
	90.2016.2190.00
	54.500,00

	Refrigerador de ar do gerador
	Casco e tubo
	UHE Luiz Gonzaga
	90.2016.2060.00
	23.529,93

	Refrigerador de ar do gerador
	Radiador
	UHE Apolônio Sales
	90.2016.2320.00
	42.433,00

	Refrigerador de ar do gerador
	Radiador
	UHE Paulo Afonso IV
		89.500,00

Fonte: peça 25, p. 12
A análise da equipe de auditoria foi de que a Chesf utilizou critérios sem a devida fundamentação (peça 25, p. 12) :
61. Considerando as especificidades técnicas, questionou-se a Chesf de como foi obtido o valor de R$ 100 mil. Em resposta (Evidência 6, p. 2) , a estatal alegou que a especificação do item orçado se assemelharia ao primeiro contrato da Tabela 3, comprado por R$ 149.019,00 em 2014, cuja capacidade de troca térmica é de 442 kW (o trocador de calor da UHE Sobradinho é de 188 kW) . Assim, o preço seria a proporção entre os dois itens, atualizado para 2018.
62. Verificou-se, contudo, que o Resfriador comprado no âmbito do contrato 90.2016.2320.00 por R$ 89.500, em 2016, tem exatamente a mesma especificação daquele contrato de 2014. Ou seja, a Chesf alega ter usado um contrato dois anos mais antigo, cuja referência de preço é 66% superior, de um trocador cuja capacidade é 2,35 vezes o objeto de contratação da UHE Sobradinho. Nesse mesmo contrato de 2016, para a UHE Apolônio Sales, foi comprado um trocador de calor com potência de 273 kW (45% maior do que o da UHE Sobradinho) por R$ 42.433,00.
63. Portanto, utilizaram-se critérios sem a devida fundamentação. Novamente, contudo, o valor contratado para esse item foi bem inferior ao orçado (R$ 16.696,75) , sanando o possível sobrepreço.
De acordo com a equipe de auditoria, dos 309 itens do orçamento (planilha Orçamento Modernização Sobradinho) , 135 itens não utilizaram nem o Sinapi nem as RFPs solicitadas, apresentando a referência genérica "Banco de dados Chesf" ou nenhuma referência (peça 25, p. 12) .
A referência "banco de dados Chesf" abrange, segundo a equipe de auditoria, compras anteriores da estatal, para as quais não foi apresentada a metodologia de tratamento dos valores ou a data de aquisição desses equipamentos, falhando na transparência e criando riscos de erros como os citados acima.
O encaminhamento da equipe de auditoria foi aquiescido pelo Diretor e pelo Secretário da unidade técnica. Entretanto, já no Gabinete do Relator, houve divergência em relação à proposta de encaminhamento relativa ao achado do orçamento da obra.
Segundo o relator (peça 31) , a unidade técnica apontou várias falhas na definição dos parâmetros contratuais, com destaque para a frequente ausência de justificativa técnica para a formação dos preços unitários e global.
Adicionalmente, o relator menciona que a unidade técnica considerou as falhas corrigidas, eliminando a ocorrência de sobrepreço ou superfaturamento, a partir da comparação do valor contratado (R$ 257 milhões) com a planilha orçamentária estimada pela Chesf (R$ 311 milhões) , elaborada mediante RFP, conforme consta do relatório da equipe (peça 25, p. 13) :
69. Entretanto, apesar dos erros e da falta de uma metodologia padronizada de tratamento dos referenciais, sopesa-se que os orçamentos obtidos por meio de RFP foram bem acima do valor definido pela Chesf. Enquanto o orçamento da estatal foi de R$ 311 milhões e o valor contratado foi de R$ 257 milhões, a Voith apresentou RFP no valor de R$ 408 milhões e a GE no montante de R$ 364 milhões (Evidência 5 p. 5) . Nesse sentido, a Chesf atuou diligentemente para a maior parte dos itens e conseguiu reduzir custos excessivos apresentados nas RFPs, conduzindo a um orçamento mais condizente com a realidade do que as cotações que recebeu. Formou-se, assim, um orçamento-base para a licitação inferior ao que seria obtido caso utilizasse apenas os valores das RFPs.
70. Ademais, a licitante vencedora apresentou proposta 20% abaixo do valor orçado, o que mitiga os problemas do orçamento base.
Segundo o relator, a unidade técnica teria deixado de observar que a planilha orçamentária estimada também "poderia conter o erro na sua formação originária dos custos e dos subsequentes preços".
O relator ressalta que caberia à administração pública apresentar a devida comprovação sobre a efetiva regularidade do ajuste e a economicidade dos preços, não devendo a unidade técnica supostamente admitir os preços (não comprovadamente apresentados pela Chesf) a partir de mera cogitação sobre essa suposta regularidade ou economicidade.
Como exemplo, o relator cita a composição de custos de hospedagem, na qual a própria unidade técnica teria apontado a falta de justificativa sobre a metodologia para a contratação de hospedagem pelo valor de R$ 34.096.500,00, apesar dos respectivos valores unitários não terem sido efetivamente comprovados pela administração pública.
Dessa maneira, o relator informa (peça 31) que o TCU deve realizar a AUDIÊNCIA dos gestores para que apresentassem explicações acerca da ausência de justificativas para 
 (i) falta de apresentação das justificativas para a composição dos preços nos diversos itens licitados e contratados, diante, por exemplo, da composição de custos de hospedagem sem a justificativa sobre a metodologia para a contratação dessa hospedagem sob o valor de R$ 34.096.500,00, a despeito de os respectivos valores unitários sequer terem sido efetivamente comprovados pela administração pública; e
 (ii) indevido emprego das diversas metodologias de preços, sem a correspondente fundamentação, até porque caberia à administração pública apresentar a devida comprovação sobre a efetiva regularidade do ajuste e a economicidade dos preços, não devendo ser admitida a mera cogitação sobre essa suposta regularidade ou economicidade.
Realizada a audiência (peças 34 e 35) , os responsáveis apresentaram as respectivas justificativas (peças 36 a 39) , analisadas nos itens abaixo.
EXAME TÉCNICO
Justificativas apresentadas pela Chesf (peças 36 a 39) 
Em atendimento à audiência promovida pelo TCU, a Chesf alega, após uma longa introdução (peça 36, p. 1-3) , que realmente houve variedade de critérios na orçamentação dos serviços na intenção de buscar o valor justo para execução da obra e assim garantir uma contratação vantajosa e exequível.
As justificativas propriamente ditas constam do documento inserido nos autos como peça 37, denominadas pela Chesf como "justificativas técnicas", as quais passa-se a analisar.
Segundo a Chesf, o Projeto Básico foi concluído em 2012 e incluía um orçamento de referência para a implantação dos serviços de modernização, contando com o detalhamento dos preços dos diversos sistemas da usina e seus subitens, permitindo-se obter os seus respectivos percentuais em relação ao valor global. Entretanto, por questões orçamentárias e financeiras, não foi possível na época dar prosseguimento à contratação dos serviços.
Assim, visando à atualização do orçamento para iniciar um processo de contratação, a Chesf solicitou propostas em 2016 e obteve respostas de 4 grandes empresas do ramo: Voith, Altus, Alstom e Andritz. Novamente devido a questões orçamentárias, a Chesf não conseguiu avançar com o processo licitatório, o que só foi possível em 2018.
Na sequência, a Chesf explica, em suas justificativas, a natureza complexa dos serviços de modernização de uma UHE, tanto em relação à parte operacional quanto à elaboração do projeto básico e do orçamento estimativo.
A Chesf informa que, ao contrário da orçamentação de obras civis, de construção civil e de obras rodoviárias, que possuem à disposição amplas referências como o SINAPI e o SICRO, suprindo grande parte das necessidades, os serviços eletromecânicos, por sua vez, não possuem sistemas de referência específicos, razão pela qual é comum usar o Request For Proposal - RFP e/ou referências de preços de contratos anteriores (banco de dados da empresa) , o que estaria de acordo com o Regulamento de Licitações e Contratos da Eletrobras - RLCE.
De acordo com a estatal, o RLCE prevê em sua seção 4, artigo 29, item 3 e artigo 28, item 1, que o valor orçado pela empresa deve ser obtido em razão de pesquisa de mercado, que deve ser baseada em um ou na combinação dos seguintes parâmetros: contratos similares anteriormente realizados pelas empresas do sistema Eletrobras, ou outros órgãos da Administração Pública, pesquisa publicada em mídia especializada ou RFP.
A Chesf realizou as RFPs em 2018, solicitando propostas de cinco empresas: Voith, GE, Andritz, Wartsila e ABB. Entretanto, apenas duas empresas, Voith e GE, responderam à solicitação, resultando num orçamento médio de R$ 386.614.589,70.
Considerando que só havia duas propostas advindas das RFPs (2018) , a Chesf informa que a sua equipe técnica utilizou mais referências para comparação, tomando como base, adicionalmente, as 4 propostas recebidas em 2016, atualizadas monetariamente, bem como informações da Chesf nos seguintes contratos semelhantes, já concluídos:
	a) CTNI 90.2003.2320.00 - Digitalização do Complexo Paulo Afonso;
	b) CTNI 92.2008.4030.00 - Modernização do Complexo Paulo Afonso; e
	c) CTNI 92.2009.3000.00 - Digitalização da UHE Boa Esperança.
Com uma maior base de dados, a Chesf informa que realizou algumas adequações nos preços obtidos nas RFPs de 2018, tanto para menor quanto para maior, visando obter valores mais atualizados e próximos da realidade, haja vista que as quatro usinas diferem de idade, fabricante, utilização e tecnologia.
Segundo a Chesf, os ajustes a maior do que a média nas RFPs de 2018 ocorreram quando foi verificado que os preços médios de alguns itens apresentavam grandes distorções ou mesmo indícios de inexequibilidade.
Para melhor explicar esses ajustes, a Chesf elaborou a tabela inserida na peça 37 (p. 8) , onde foram identificados os itens cujos preços básicos ficaram com valores acima da média nas propostas das RFPs de 2018, os que ficaram com valores abaixo da média e o item referente à "tarifa horária", totalizando 44 itens do orçamento básico. As propostas das RFPs foram apresentadas à Chesf com detalhamento no nível de sistemas da usina (44 itens) , os quais, se decompostos em subitens, totalizaria 309 preços, conforme apontado pela equipe de auditoria.
De acordo com a Chesf (peça 37, p. 8) ,
 (...) dentre os 309 subitens, cerca de 135 foram apontados pelo Relatório de Fiscalização como tendo utilizado para a sua composição "banco de preços Chesf", o que foi considerado uma referência genérica, necessitando, portanto, de esclarecimentos adicionais.
Ainda segundo a estatal, como as RFPs foram apresentadas no nível dos 44 itens, consequentemente os 135 subitens que utilizaram a composição "banco de dados Chesf" estão contidos na tabela elaborada pela Chesf (peça 8, p. 8-9) .
Segundo a tabela, dos 44 itens que compõem o Orçamento Básico, 35 tiveram seus preços unitários ajustados para valores menores do que a média das RFPs (com fundo na cor azul) , o que gerou um decréscimo de R$ 96.781.726,57. Por outro lado, 8 itens tiveram seus preços ajustados para um valor maior (com fundo na cor verde) , gerando um acréscimo de R$ 20.332.954,31.
O saldo final foi um decréscimo de R$ 76.448.772,26 em relação ao uso da média dos valores ofertados nas RFPs de 2018. Em que pese o relator ter determinado a realização de audiência solicitou justificativas de maneira global para os itens contratados sem justificativas ou com metodologia inapropriada/inadequada, genéricas ("Banco de dados Chesf") , ou sem fundamentação, a Chesf apresentou as justificativas apenas para os 8 itens em que houve o ajuste no preço básico para um valor maior do que a média das RFPs.
ITEM 3 - Cubículos de Surto
46.1	Houve, de acordo com a estatal, uma grande discrepância entre os valores das propostas das duas RFPs: Voith com R$ 1.370.880,00 e GE com R$ 4.578.019,97. Como as propostas estavam bastante divergentes, resolveu-se incluir no cálculo da média o valor das RFPs de 2016 (para melhorar a representatividade da média) de R$ 4.852.244,87. Logo, o valor adotado foi obtido com base na média entre os valores da Voith, GE e o banco de dados Chesf.
ITEM 5 - Sistema de Excitação e Regulação de Tensão
47.1	Percebeu-se uma grande discrepância entre os valores das propostas das duas RFPs, Voith e GE. O valor da proposta da GE foi de R$ 2.450.007,90 e o da Voith foi de R$ 17.602.457,60. Portanto, para uma maior na definição deste preço básico, buscou-se os valores nas RFPs de 2016, cuja média importa em R$ 32.809.124,59. Com isso, a média das RFPs ficou em R$ 17.620.530,03. Desta forma, adotou-se então a proposta da VOITH para a definição do preço básico.
ITEM 9 - Sistema de ar comprimido dos serviços gerais
48.1	Em função da qualidade e quantidade das informações disponíveis nas RFPs, o valor do preço básico para este item foi obtido através da utilização de metodologia específica para cada subitem, seja com o uso de RFPs, seja pelo uso de banco de dados Chesf, conforme descrito a seguir:
	a) O subitem 9.1 - compressores: obtido a partir da média entre as RFPs de 2016 e de 2018;
	b) O subitem 9.2 - tubulação e acessórios: foi estimado com base no banco de dados da Chesf (Projeto Básico de modernização da UHE Xingó - Documento UXG-B-GE00-GAR-RT-002 - Anexo 1) , considerando as características específicas de comprimento da tubulação necessária ao sistema;
	c) O subitem 9.3 - peças sobressalentes, estimado em 10% do valor total dos compressores (total do subitem 9.1) , a fim de manter a reposição imediata em caso de necessidade.
ITEM 11 - Sistema de ar comprimido dos reguladores
43.1 De forma similar ao item anterior, o valor do preço básico para este item foi obtido através da utilização de metodologia específica para cada subitem, seja com o uso de RFPs, seja pelo uso de banco de dados Chesf, conforme descrito a seguir:
	a) O subitem 11.1 - compressores: obtido entre a média das RFPs de 2016 e de 2018;
	b) O subitem 11.2 - tubulação e acessórios: foi verificado que as proponentes subestimaram este quantitativo de tubulação nas propostas das RFPs. Dessa forma, com base no banco de dados da Chesf (Projeto Básico de modernização da UHE Xingó - Documento UXG-B-GE00- GAR-RT-002 - Anexo 1) , tomou-se a iniciativa de estimar e corrigir o quantitativo de tubulação a ser substituída;
	c) O subitem 11.3 - sobressalentes para atendimento à Manutenção: dada a relevância dos reguladores de velocidade para a unidade geradora, os sobressalentes foram estimados em 20% do valor total dos compressores a fim de manter uma reserva segura de reposição imediata.
ITEM 13 - Sistema de tratamento de óleo + carga de óleo
50.1	O valor adotado de R$ 9.031.155,08 para o orçamento básico foi elaborado com base no banco de dados Chesf (sistema de tratamento: Projeto Básico de modernização da UHE Xingó - UXG-B-GE00- GAR-RT-002 - Anexo 1; carga de óleo: contrato 70.2017.4380.00 - Anexo 2) , pois, na época, as RFPs ainda não haviam sido recebidas. Posteriormente, quando recebidas, constatou-se que a média delas havia ficado bem próxima ao orçamento elaborado pela Chesf. Desta forma, pela proximidade dos valores, a Chesf entendeu que havia consistência em seu orçamento e resolveu adotar o valor desse orçamento elaborado pela própria Chesf.
ITEM 16 - Sistema de resfriamento das unidades
51.1	Neste caso, foi usado o contrato 90.2014.3420.00 como referência por se tratar do principal fornecedor de sistemas de resfriamento no mercado (GEA) , com reconhecida qualidade, com o qual a Chesf já havia feito outras aquisições. A Chesf ressalva que o valor do orçamento básico não impactou de forma negativa a proposta vencedora, visto que o valor total contratado desse sistema foi de R$ 7.593.782,00, contra os R$ 16.890.000,00 orçados, evitando eventual sobrepreço.
ITEM 35 - Sistema de iluminação
52.1	Dada a dificuldade no detalhamento das RFPs por parte dos fornecedores neste item, o valor do orçamento básico foi obtido a partir do orçamento de referência de 2012, onde esse sistema encontra-se detalhado, reajustado monetariamente. A equipe técnica da Chesf entendeu que esta iniciativa tornaria o valor mais realista que os valores das RFPs, recebidas com poucos detalhes.
ITEM 40 - Instrumentação geral
53.1	O valor do orçamento básico de cada subitem foi obtido com a média dos valores ofertados nas duas RFPs (Voith e GE) . Porém, a elevação do valor do preço básico em relação à média das RFPs se deu por conta do acréscimo pela Chesf, posterior às RFPs, do subitem 40.26 - sobressalentes, para atendimento à Manutenção e, por serem itens eletrônicos que monitoram diretamente a segurança operacional das unidades geradoras, estimou-se um valor adicional de 20% do valor total dos instrumentos, a fim de manter uma reserva segura de reposição imediata.
A Chesf, na sequência, apresenta um quadro resumo com os resultados dos ajustes efetuados nos valores do orçamento, tanto para mais, quanto para menos (peça 37, p. 13) .
Segundo a Chesf, é possível observar que a aplicação da média das RFPs elevaria o valor do orçamento básico para R$ 386.614.589,70. No entanto, após realizados todos os ajustes, o valor final obtido pela Chesf para o Orçamento Básico totalizou R$ 313.177.645,98, e este foi o valor encaminhado para a área de licitação.
O quadro indica ainda que, apesar dos ajustes pontuais para mais em alguns itens do orçamento básico, os ajustes para menos predominaram no saldo total entre aumentos e reduções.
De acordo com a Chesf, a abordagem analítica feita pela Chesf na análise e tratamento dos valores do orçamento, visando trazê-los para valores mais próximos à realidade de mercado e cumprir o Regulamento de Licitações da Eletrobras e Lei das Estatais (Lei 13.303/2016) , "propiciou claro benefício ao processo licitatório, com a redução significativa do valor do Orçamento Básico", haja vista que a vencedora do certame foi a empresa Andritz, com a proposta de R$ 257.998.719,11, (R$ 55.178.926,87 abaixo no valor do orçamento básico) .
A Chesf destaca, ainda, que o Contrato firmado - CTNI-80.2019.0130.00 - traz dispositivo para mitigar o risco de eventual aditivo com preço superior ao mercado, em consonância com a jurisprudência do TCU, estabelecendo que, em eventuais aditivos, deverá ser mantida a diferença, em percentual, entre o valor total contratado e o valor orçado pela Chesf, salvo mediante justificativa técnica ou econômica apontada pelo fiscal técnico e ratificada pelo gestor do contrato.
Em relação ao valor da "Hospedagem", a Chesf informa que, devido a questões regulatórias relacionadas aos tempos de paradas de máquinas, a modernização foi prevista para ser executada em 5 anos e o valor de R$ 34.096.500,00 diz respeito aos custos indiretos, cuja memória de cálculo foi apresentada à equipe técnica da auditoria por meio da planilha "USB_INSUMO_Hospedagem", Anexo 3 (peça 37, p. 53-70) . Deste total, R$ 33.385.500,00 foram custos previstos com hospedagem de todas as equipes da empresa contratada e de suas subcontratadas, conforme descrito a seguir.
A Chesf menciona que na fase de elaboração do orçamento ainda não se sabia qual seria a empresa vencedora da licitação, tampouco sua política ou estratégia de hospedagem a ser utilizada para a acomodação de seu pessoal.
Para efeito de estimativa de orçamento, a Chesf adotou a premissa de que o pessoal da contratada seria alojado de forma equivalente aos funcionários da Chesf, ou seja, em hotéis/pousadas, prática essa, já observada em empresas contratadas, em obras similares anteriores.
Quanto ao efetivo, a previsão da obra foi feita, segundo a Chesf, com base na realidade de contratos de modernização da Chesf já concluídos, como as UHEs do Complexo de Paulo Afonso (duração de 10 anos) e a UHE de Boa Esperança (duração de 7 anos) .
No caso da UHE Sobradinho, a Chesf ressalva que se trata de uma usina maior e mais complexa que as citadas anteriormente, com um escopo de trabalho maior e com prazo de execução menor (execução em 5 anos) , se comparado com as usinas modernizadas anteriormente. Isto levou a Chesf a estimar um efetivo maior para cumprimento dos objetivos.
No Anexo 4, a Chesf apresenta algumas evidências (anotações de diário de obra das modernizações de UHEs de Paulo Afonso e Boa Esperança) , demonstrando um quantitativo de até 176 pessoas nas obras da UHEs do Complexo Paulo Afonso, e até 80 pessoas nas obras da UHE Boa Esperança, levando-se em conta o efetivo da empresa contratada e de suas subcontratadas. As características básicas destas duas obras são apresentadas na planilha "USB_maodeobra", constante no Anexo 5 (peça 37, p. 14) .
Com base nestes números, a Chesf elaborou o histograma de permanência de pessoal para as obras de modernização da UHE Sobradinho constante da Tabela 3.
Tabela 3.
	Execução
	Quantidade de pessoas

	1º ano
	80

	2º ano
	250

	3º ano
	250

	4º ano
	250

	5º ano
	250

Fonte: peça 37, p. 14.
Com a Tabela 3, a Chesf calculou uma média anual de 206 pessoas, pelo período de 5 anos de duração prevista para a obra. Para a definição do valor da hospedagem, a estatal fez um levantamento, indicado na Tabela 4, com os valores pagos de diárias de hotéis em municípios próximos aos locais onde a Chesf tem suas usinas, conforme notas fiscais apresentadas no Anexo 6 (peça 37, p. 77-82) :
Tabela 4.
	Hotel / Razão Social
	Local
	Usina
	Valor da diária (R$) 

	Organização Hoteleira Jomatel Ltda. - EPP
	Paulo Afonso - BA
	Complexo Hidrelétrico de Paulo Afonso (PA-I, II, III) 
	140,00

	Graycy Hotel
	Guadalupe - PI
	UHE Boa Esperança
	100,00

	Lourival Dias da Costa
	Casa Nova - BA
	UEE Casa Nova II/III
	100,00

Fonte: peça 37, p. 15
Segundo a Chesf, as tarifas informadas na Tabela 4 acima, são valores praticados para a Chesf, com descontos em relação às chamadas "tarifas de balcão" que gira em torno de 15% para esta categoria de hotel. Para efeitos de estimativa, a estatal ressalva que os valores, que normalmente variam em função do local e da época do ano, foram considerados como fixos durante o período da obra.
Considerando um provável ganho de escala, em função do quantitativo, a Chesf estimou a diária em R$ 90,00 e calculou o custo de hospedagem em R$ 33.385.500,00, resultante da seguinte memória de cálculo: = R$ 90,00/diária x 206 pessoas x 365 dias x 5 anos.
A Chesf informa que adotou o critério estabelecido em seu RLCE, seção 4, item 1, letra "a", já que houve adoção do parâmetro de preços praticados em contratos similares e anteriores, devidamente atualizados (através de RFP juntos a 3 hotéis em locais próximos às usinas da Chesf) .
Análise da Unidade Técnica
Inicialmente, cabe esclarecer que a razão da realização da audiência dos responsáveis, Srs. Fábio Lopes Alves (Diretor-Presidente) e Adriano Soares da Costa, reside na falta de apresentação das justificativas para a composição dos preços nos diversos itens licitados e contratados, a exemplo da composição de custos de hospedagem sem a justificativa sobre a metodologia para a contratação dessa hospedagem, e no indevido emprego das diversas metodologias de preços sem a correspondente fundamentação.
Conforme dito acima, a equipe de auditoria detectou que, dos 309 itens do orçamento (peça 25, p. 12) , 135 não utilizaram nem o Sinapi nem as RFPs solicitadas, apresentando a referência genérica "Banco de dados Chesf" ou nenhuma referência. O "Banco de dados Chesf" refere-se, segundo a equipe de auditoria, a compras anteriores da estatal, para as quais não foi apresentada a metodologia de tratamento dos valores ou a data de aquisição desses equipamentos, falhando na transparência e criando riscos de erros como os citados acima.
Por outro lado, as razões de justificativas trazidas pela Chesf agruparam os 309 itens analisados pela equipe de auditoria em 44 itens, já que as RFPs foram apresentadas à Chesf com detalhamento no nível de sistemas da usina. Dentre os 44 "macroitens" (níveis de sistemas) , 35 tiveram seus preços unitários ajustados para valores menores do que a média das RFPs, gerando um decréscimo de R$ 96.781.726,57 e 8 itens tiveram seus preços ajustados para um valor maior, gerando um acréscimo de R$ 20.332.954,30.
Somente os 8 itens (3, 5, 9, 11, 13, 16, 35 e 40) que tiveram seus preços ajustados para um valor maior que a média das RFPs 2018 e o custo do insumo "Hospedagem" foram objeto de explicação pela Chesf sobre a sua composição (peça 37, p. 9) :
Esta tabela mostra que dos 44 itens que compõem o Orçamento Básico, 35 tiveram seus preços unitários ajustados para valores menores do que a média das RFPs (com fundo na cor azul) , o que gerou um decréscimo de R$ 96.781.726,57. Por outro lado, 8 itens tiveram seus preços ajustados para um valor maior (com fundo na cor verde) , gerando um acréscimo de R$ 20.332.954,31. O saldo final foi um decréscimo de R$ 76.448.772,26 em relação ao simples uso da média dos valores ofertados nas RFPs de 2018.
Para os 8 itens em que houve o ajuste no preço básico para um valor maior, são descritas as devidas justificativas (...) 
É importante destacar, ainda, que dos oito itens (3, 5, 9, 11, 13, 16, 35 e 40) para os quais a Chesf apresentou justificativas quanto à metodologia dos preços, dois deles (itens 3 e 40) não foram objeto de ressalva da equipe de auditoria e um deles (item 5) foi analisado e aquiescido pela fiscalização. Deve ser considerado, assim, que a Chesf apresentou justificativas para 5 "macroitens" (5, 9, 11, 13, 16 e 35) .
Considerando as justificativas para os 5 "macroitens" apresentadas pela Chesf em conjunto com os 135 itens apontados pela equipe de auditoria (peça 25, p. 12) , na qual não foram utilizados nem o Sinapi nem as RFPs solicitadas, apresentando a referência genérica "Banco de dados Chesf" ou nenhuma referência, montou-se a tabela abaixo para ilustrar o que foi justificado pela Chesf dentre o rol dos itens apresentados pela fiscalização:
Tabela 5.
	Macroitens (com detalhamento em itens) apontados pela equipe de auditoria em que não foram apresentada a metodologia de tratamento dos valores
	Itens justificados pela Chesf.

	1 -Sistema digital de supervisão e controle
 (1.49) 
	
	4 - Aterramento do neutro e TCs do gerador
 (4.4) 
	
	6 - Sistema de drenagem - Casa de máquinas
 (6.2 e 6.3) 
	
	7 - Sistema de drenagem - vertedouro
 (7.1) 
	
	8 - Sistema de esgotamento
 (8.2; 8.3 e 8.5) 
	
	9 - Sistema de ar comprimido dos serviços gerais
 (9.2) 
	sim

	10 - Sistema de ar comprimido do síncrono
 (10.4) 
	
	11 - Sistema de ar comprimido dos reguladores
 (11.2) 
	sim

	12 - Sistema anti-incêndio dos transformadores
 (12.3; 12.4 e 12.5) 
	
	13 - Sistema de tratamento de óleo + carga de óleo
 (13.1; 13.2; 13.3; 13.4 e 13.5) 
	sim

	14 - Sistema de tratamento de água
 (14.2) 
	
	15 - Sistema de tratamento de esgoto
 (15.2) 
	
	16 - Sistema de resfriamento das unidades
 (16.1; 16.2; 16.3 e 16.4) 
	sim

	17 - Regulador de velocidade
 (17.2; 17.4; 17.6; 17.7; 17.8; 17.9; 17.10; 17.11; 17.12 e 17.13) 
	
	18 - Sistema de monitoramento
 (18.2) 
	
	19 - Sistema de freio e levantamento do rotor
 (19.1; 19.2; 19.3 e 19.4) 
	
	20 - Sistema de lubrificação centralizada
 (20.1 e 20.2) 
	
	21 - Drenagem da tampa da turbina
 (21.2 e 21.3) 
	
	22 - Comportas de emergência e Vertedouro
 (22.1; 22.2; 22.3; 22.4; 22.5; 22.6; 22.7) 
	
	23 - Talha elétrica
 (23.1 e 23.2) 
	
	24 - Resistência de aquecimento dos geradores
 (24.1) 
	
	25 - Mancal
 (25.1; 25.2; 25.3) 
	
	27 - Serviços auxiliares CA
 (27.6; 27.7; 27.8; 27.9) 
	
	29 - Serviços auxiliares CC
 (29.6) 
	
	31 - Sistema de proteção. contra
descargas atmosféricas - SPDA
 (31.2; 31.4; 31.5; 31.6; 31.7; 31.8; 31.9) 
	
	32 - Adequações civis
 (32.1, com 9 subitens) 
 (32.2 , com 11 subitens) 
 (32.3, com 11 subitens) 
 (32.4 e 32.5) 
	
	33 - Barramento blindado
 (33.1 e 33.2) 
	
	34 - Transformador elevador
 (34.2; 34.3; 34.4 e 34.5) 
	
	35 - Sistema de iluminação
 (35.1; 35.2; 35.3; 35.4; 35.5; 35.6; 35.7; 35.8 e 35.9) 
	sim

	36 - Sistema de ventilação
 (36.4; 36.5; 36.6; 36.7 e 36.8) 
	
	37 - Sistema de anti-incêndio gerador
 (37.1 e 37.10) 
	
	38 - Sistema do selo de vedação e vedação de parada
 (38.3) 
	
	39 - Pintura das unidades geradoras
 (39.1) 
	
	41 - Serviços de montagem e desmontagem
 (41) 
	
	42 - Serviços gerais
 (42) 
	
	43 - Serviços e materiais opcionais
 (43.2.1; 43.2.2; 43.2.3; 43.2.4; 43.4.1; 43.4.2; e 43.4.3) 

Fonte: peças 25 (p. 12) e 37 (p. 10-13) .
Segundo as justificativas da Chesf para o item 9 (Sistema de ar comprimido dos serviços gerais) , o subitem 9.1 (Compressor de Ar Tipo Parafuso rotativo) foi obtido a partir da média das RFPs de 2016 e 2018, o subitem 9.2 (Tubulações aparentes e acessórios) foi obtido do Projeto básico de modernização da UHE Xingó (Documento UXG-B-GE00-GAR-RT-002 - Anexo 1) e o subitem 9.3 (Conjunto de peças reserva) foi estimado em 10% do valor total dos compressores, com a finalidade de se realizar a reposição imediata.
Ao se analisar o Projeto Básico de modernização da UHE Xingó, verifica-se que o orçamento (peça 37, p. 23-52) contém apenas os valores por itens, não contendo os custos para os subitens.
Especificamente em relação ao subitem 9.2 (Tubulações aparentes e acessórios) da UHE Sobradinho, que traz como referência a descrição "Banco de dados Chesf", o orçamento da UHE Xingó (peça 37, p. 38) traz a cotação para o item "Compressores de ar comprimido de serviços gerais e do regulador" (R$ 964.524,66) mas não traz o valor do subitem "Válvulas, tubulações, mangueiras, manômetros e acessórios para a rede de ar comprimido", não sendo possível averiguar se, de fato, o valor estimado para o subitem 9.2 da UHE Sobradinho foi obtido do orçamento da UHE Xingó, propondo-se que as justificativas não sejam acatadas. Entretanto, considerando que o valor contratado (R$ 257.998.719,11) foi inferior ao orçado (R$ 313.177.645,98) , atenuando a irregularidade apontada, deixa-se de propor qualquer medida punitiva, sendo suficiente a realização de recomendação, nos mesmos termos sugeridos pela equipe de fiscalização em seu relatório.
Para o item 11 (Sistema de ar comprimido dos regulares) , a Chesf informa que o preço do subitem 11.1 (compressores) foi obtido pela média das RFPs de 2016 e 2018; para o subitem 11.2 (tubulação e acessórios) a estatal menciona que as proponentes subestimaram este quantitativo, razão pela qual foi utilizada também os dados do Projeto básico de modernização da UHE Xingó (Documento UXG-B-GE00- GAR-RT-002 - Anexo 1) e os sobressalentes (subitem 11.3) foram estimados em 20% do valor total dos compressores.
Além do item 11.2 indicar que foi usada a metodologia "Banco de dados Chesf", a equipe de fiscalização apontou (peça 25, p. 14) que o seu valor estimado (R$ 500.000,00) é muito superior aos apresentados nas RFPs (peça 8, Voith-R$ 673,88 e GE-R$ 693,59) e ao contratado (R$ 7.441,01) .
Em sua justificativa, a Chesf informa que as proponentes "subestimaram este quantitativo" (item 11.2) , levando-a a utilizar os dados do projeto básico de modernização da UHE Xingó.
Conforme dito acima, o orçamento do Projeto Básico de modernização da UHE Xingó (peça 37, p. 23-52) contém apenas os valores por itens, não contendo os custos para os subitens.
O orçamento da UHE Xingó (peça 37, p. 38) traz a cotação para o item "Compressores de ar comprimido de serviços gerais e do regulador" (R$ 964.524,66) mas não traz o valor do subitem "Válvulas, tubulações, mangueiras, manômetros e acessórios para a rede de ar comprimido", não sendo possível averiguar, de fato, se o valor estimado para o item 11.2 da UHE Sobradinho foi obtido do orçamento da UHE Xingó nem como a estatal chegou ao seu valor estimado de R$ 500.000,00.
Portanto, ao analisar os dados do referido projeto básico (peça 37, p. 23 - 52) , não há como se inferir o modo como os dados relativos às tubulações foram retirados do projeto básico da UHE Xingó e inseridas e/ou adaptadas na UHE Sobradinho, não devendo ser acatada a justificativa da Chesf. Entretanto, considerando que o valor contratado (R$ 257.998.719,11) foi inferior ao orçado (R$ 313.177.645,98) , atenuando a irregularidade apontada, deixa-se de propor qualquer medida punitiva, sendo suficiente a realização de recomendação, nos mesmos termos sugeridos pela equipe de fiscalização em seu relatório.
Relativamente ao item 13 (Sistema de tratamento de óleo + carga de óleo) , composto pelos subitens 13.1, 13.2, 13.3, 13.4 e 13.5 e estimado no valor R$ 9.031.155,08, a Chesf informa que, inicialmente, usou as referências dos serviços de modernização da UHE Xingó (peça 37. P. 23-52) e o contrato 70.2017.4380.00 (carga de óleo, peça 37, p. 53-66) devido ao fato das RFPs ainda não terem sido recebidas. Posteriormente recebidas as RFPs, a Chesf constatou que os valores eram similares, tendo-se adotado, assim, os valores estimados pela estatal.
Ao se analisar o Projeto Básico de modernização da UHE Xingó, verifica-se que o orçamento (peça 37, p. 23-52) contém apenas os valores por itens, não contendo os custos para os subitens.
O orçamento da UHE Xingó (peça 37, p. 39) traz a cotação para o item "Equipamentos para tratamento de óleo lubrificante dos mancais e do regular de velocidade" no valor de R$ 731.211,51. Entretanto, em relação aos dados do contrato 70.2017.4380.00, não há como saber quais os valores que serviram de parâmetro pela Chesf para estimar o valor da carga de óleo. Assim, permanece a dúvida em relação à metodologia utilizada para estimar de R$ 9.031.155,08 para o item 13 (Sistema de tratamento de óleo + carga) .
Já as RFPs relativas ao item 13 (peça 8) , a Chesf informa que a média das RFPs resultou em R$ 8.462.339,37, sem detalhar qual a memória de cálculo para se chegar neste valor. não devendo ser acatada a justificativa da Chesf para os subitens 13.1, 13.2, 13.3, 13.4 e 13.5. Entretanto, considerando que o valor contratado (R$ 257.998.719,11) foi inferior ao orçado (R$ 313.177.645,98) , atenuando a irregularidade apontada, deixa-se de propor qualquer medida punitiva, sendo suficiente a realização de recomendação, nos mesmos termos sugeridos pela equipe de fiscalização em seu relatório.
Em relação ao item 16 (Sistema de resfriamento das unidades) , no qual a equipe de auditoria questionou à Chesf o valor unitário de R$ 100.000,00 do subitem 16.1 (Trocador de calor do gerador) , a estatal justifica (peça 37, p. 12) que foi usado o contrato 90.2014.3420.00 pois o fornecedor (GEA) é o principal do mercado e a estatal já havia feito outras aquisições com o mesmo.
À época da auditoria, após questionada sobre como chegou ao valor unitário de R$ 100.000,00, a Chesf respondeu com o mesmo argumento, informando que utilizou outras contratações realizadas pela própria estatal para definir esses preços (peça 25, p. 12) . 
Portanto, de acordo com a Chesf (peça 17, p. 2) , o valor estimado de R$ 100.000,00 decorre da utilização do contrato 90.2014.3420.00, no valor de R$ 149.019,00 (2014) , com capacidade de troca térmica de 442 kW, com preço proporcional à capacidade térmica da UHE Sobradinho (188kW) e atualizado para 2018.
Assim, o valor proporcional obtido para uma capacidade de troca térmica de 188 kW (2016) , seria obtido mediante a expressão [ (R$ 149.019,00) x (188) ]/ (442) ], resultando em R$ 63.383,65. De acordo com a Chesf, esse valor atualizado para 2018 resultaria em R$ 100.000,00.
O apontamento feito pela equipe de auditoria no Relatório (peça 25) foi o fato de que o contrato 90.2016.2320.00 (UHE Paulo Afonso IV) especifica o mesmo equipamento do contrato 90.2014.3420.00, com capacidade térmica idêntica (442 kW) por R$ 89.500.
Utilizando-se o mesmo procedimento adotado pela Chesf, desta vez tomando-se como referência o contrato 90.2016.2320.00 (R$ 89.500 - 442 kW - 2016) , tem-se o valor estimado de R$ 38.067,87.
A equipe detectou, ainda, que o contrato 90.2016.2320.00 (UHE Apolônio Sales) especifica um trocador de calor de 273 kW, lembrando novamente que o equipamento da UHE Sobradinho era de 188 kW, por R$ 42.433,00.
Utilizando-se novamente a proporcionalidade adotada pela Chesf, também tendo o contrato 90.2016.2320.00 como referência, mas usando os dados da UHE Apolônio Sales (R$ 42.433,00 - 273 kW - 2016) , tem-se o valor estimado de R$ 29.221,26.
Resumidamente, a Chesf utilizou o preço do contrato 90.2014.3420.00 (R$ 149.019,00 - 442 kW - 2014) , como referência para estimar o valor do subitem 16.1 (R$ 100.000,00) quando dispunha de outros dois preços referenciais contidos no contrato 90.2016.2320.00 (R$ 89.500,00 - 442 kW - 2016 e R$ 42.433,00 273 kW - 2016) , conforme demonstrado na Tabela 6.
Tabela 6
	Contrato referência
	Usina
	Preço do contrato referência
 (R$) 
	Preços estimados de modo proporcional

	90.2014.3420.00
	UHE Paulo Afonso IV
	149.019,00
 (442 kW - 2014) 
	63.383,65
 (188 kW - 2014) 
100.000,00
 (188 kW - 2018) 

	90.2016.2320.00
	UHE Paulo Afonso IV
	89.500,00
 (442 kW - 2016) 
	38.067,87
 (188 kW - 2016) 

		UHE Apolônio Sales
	42.433,00
 (273 kW - 2016) 
	29.221,26
 (188 kW - 2016) 

Fonte: peça 25, p. 12.
Em que pese a Chesf ter estimado o item 16.1 (trocador de calor do gerador) em R$ 100.000,00/unidade, o valor contratado foi de R$ 16.696,75 (peça 8) , bem abaixo dos contratos 90.2014.3420.00 e 90.2016.2320.00.
Totalizando os custos dos subitens que compõem o item 16, o valor estimado pela Chesf foi de R$ 16.890.000,00 e o valor contratado foi de R$ 7.593.782,86 (peça 8) , sanando, conforme dito pela equipe de auditoria (peça 25, p. 12) , possível sobrepreço e justificando a origem do custo estimado para o referido item.
Considera-se, assim, sanada a irregularidade relativa ao item 16.
Quanto ao item 35 (Sistema de iluminação) , a Chesf ressalva que, face à dificuldade nos detalhamentos das RFPs pelos proponentes, o valor foi obtido, após atualização monetária, a partir do orçamento de referência de 2012, onde esse sistema encontrava-se devidamente detalhado.
O orçamento de referência mencionado pela Chesf fez parte do projeto básico concluído em 2012 (peça 37, p. 6) "para a implantação dos serviços de modernização, contando com o detalhamento dos preços dos diversos sistemas da usina e seus subitens, permitindo-se obter os seus respectivos percentuais em relação ao valor global". Entretanto, tal orçamento (2012) não foi enviado pela Chesf para ratificar a sua justificativa.
Desta feita, não deve ser acatada as justificativas relativa ao item 35. Entretanto, considerando que o valor contratado (R$ 257.998.719,11) foi inferior ao orçado (R$ 313.177.645,98) , atenuando a irregularidade apontada, deixa-se de propor qualquer medida punitiva, sendo suficiente a realização de recomendação, nos mesmos termos sugeridos pela equipe de fiscalização em seu relatório.
Quanto ao item 40 (Instrumentação geral) , cabe destacar que a sua metodologia encontra-se devidamente motivada e fundamentada na planilha "Orçamento Modernização Sobradinho" (peça 8) . Ainda assim, a Chesf encaminhou justificativas quanto a metodologia adotada para o seu valor orçado, que consistiu na obtenção da média das RFPs apresentadas (Voith2018/R$ 4.391.520,00 e GE2018/R$ 4.926.217,72) com posterior adição do subitem 40.26 (sobressalentes) , no valor de R$ 931.773,77. O subitem 40.26 foi devidamente justificado pela Chesf como sendo necessário para (peça 37, p. 12) :
o atendimento à Manutenção e, por serem itens eletrônicos que monitoram diretamente a segurança operacional das unidades geradoras, estimou-se um valor adicional de 20% do valor total dos instrumentos, a fim de manter uma reserva segura de reposição imediata.
De modo geral, esta foi a análise para os itens do orçamento que apresentaram alguma falha na metodologia de cálculo, segundo a equipe de fiscalização. Apesar de vários itens do orçamento estarem com descrição genérica de metodologia ("Banco de dados Chesf") , vários deles encontram-se fora da curva ABC, sem relevância material, e outros acabaram sendo contratados com valores menores que os orçados pela Chesf, atenuando a irregularidade apontada pelo Tribunal. Cabe lembrar que no art. 62, item 8, alínea "a", do RLCE é permitido que:
no cálculo do valor da proposta podem ser utilizados custos unitários diferentes daqueles previstos no orçamento da empresa, desde que o valor global da proposta e o valor de cada etapa prevista no cronograma físico-financeiro seja igual ou inferior ao orçado pela empresa.
No que diz respeito aos valores do insumo "Hospedagem", apontado pela equipe de auditoria, a Chesf informa que adotou a premissa de que o pessoal da empresa a ser contrata seria alojada de forma equivalente aos funcionários da estatal, ou seja, em hotéis e/ou pousadas, prática essa já realizada em obras similares anteriores pela Chesf.
Para se calcular o efetivo, a Chesf considerou a duração estimada do presente serviço (5 anos) em comparação com a duração e o quantitativo de outras obras similares (Anexo 4, peça 37, p. 71-72) , como as UHEs do Complexo de Paulo Afonso (10 anos, até 176 pessoas) e a UHE de Boa Esperança (7 anos, até 80 pessoas) , além do escopo de trabalho maior.
Com base nesses dados e no Anexo 5 (peça 37, p. 73-76) , a Chesf chegou à quantidade média anual de 206 pessoas, pelo período de 5 anos de duração prevista para a obra, gerando um custo total de R$ 33.385.500,00, considerando um valor médio de diária de R$ 90,00 (Anexo 6, peça 37, p. 77-78) .
A equipe de auditoria registrou em seu relatório (peça 25, p. 13) questionamento sobre a razoabilidade de se realizar gastos com hotel para um período extenso de obra (5 anos) ao invés de se optar pela construção de alojamentos ou aluguéis de imóveis "por um preço muito inferior".
Segundo a equipe de auditoria, a Chesf deveria realizar uma análise crítica acerca da razoabilidade de se supor que a contratada irá pagar hotel para todos os seus funcionários ou optar pela instalação de alojamentos ou aluguel de imóveis.
A estimativa realizada pela Chesf do item "Hospedagem" partiu do pressuposto que a alocação de pessoal em hotel é a solução mais eficaz e econômica, sem realizar um estudo prévio do custo a ser realizado caso fossem adotadas outras opções alternativas, como a construção de alojamentos ou o aluguel de imóveis.
Entende-se, assim, que a metodologia utilizada para se estimar os custos de hospedagem foi inadequada já que partiu do pressuposto de que seria adotada a alocação de pessoas em hotéis sem sequer analisar outras soluções, como a construção de alojamentos e o aluguel de imóveis.
Rejeita-se, deste modo, as justificativas trazidas para pela Chesf acerca da metodologia utilizada para a estimativa de custo do item "Hospedagem". Entretanto, considerando que o valor contratado (R$ 257.998.719,11) foi inferior ao orçado (R$ 313.177.645,98) , atenuando a irregularidade apontada, deixa-se de propor qualquer medida punitiva, sendo suficiente a realização de recomendação, nos mesmos termos sugeridos pela equipe de fiscalização em seu relatório.
CONCLUSÃO
Conforme determinado pelo Relator, foi realizada a audiência dos responsáveis relativa à falta de apresentação das justificativas para a composição dos preços nos diversos itens licitados e contratos e ao indevido emprego das diversas metodologias de preços sem a correspondente fundamentação.
Os responsáveis apresentaram de forma conjunta as alegações de defesa (peças 36 a 39) , devidamente analisadas por esta unidade técnica na presente instrução.
Os responsáveis apresentaram justificativas para os seguintes macroitens do orçamento
	a) 9, 11, 13 e 35, as quais não foram acatadas,
	b) 16, que sanaram as irregularidades, conforme análise realizada acima;
	c) 3 e 40, os quais, apesar de não terem sido questionados pela equipe de fiscalização, tiveram suas justificativas analisadas na presente instrução, ratificando a sua regularidade quanto à metodologia utilizada para o cálculo de seu custo; e
	d) 5, que já havia sido analisado pela equipe de fiscalização, atestando a sua regularidade.
No que diz respeito aos valores de "Hospedagem", a metodologia utilizada para se estimar os custos de hospedagem foi inadequada já que partiu do pressuposto de que seria adotada a alocação de pessoas em hotéis sem analisar outras soluções, como a construção de alojamentos e o aluguel de imóveis.
Assim, contatou-se falhas no procedimento adotado pela Chesf na elaboração do orçamento dos serviços em tela, principalmente em relação à especificação das fontes tomadas como base para se estimar os custos dos itens que compõem o valor do objeto licitado, prejudicando a sua transparência. Inicialmente, a estatal elaborou o orçamento estimado com base nas RFPs de duas empresas (Voith e GE, 2018) , o qual se mostrou insuficiente, sendo necessário a utilização de orçamento de serviços semelhantes executados em 2016 (Voith, Altus, Alstom e Andritz) , do orçamento dos serviços de modernização da UHE Xingó e até do orçamento elaborado no projeto básico de 2012, quando o empreendimento foi inicialmente concebido, procedimentos estes descritos e referenciados pela Chesf como "Banco de dados Chesf" ou simplesmente sem a indicação da referência na planilha orçamentária e da respectiva fundamentação.
O orçamento é peça integrante e essencial do projeto básico, pois um de seus objetivos é viabilizar a avaliação do custo da obra, segundo o art. 42, inciso VIII, da Lei 13.303/2016, conferindo transparência e proporcionando melhores condições ao controle e à gestão contratual (Acórdão 463/2001-TCU-Primeira Câmara, 374/2009 ¿ 2ª Câmara e 549/2006, 2.385/2006, 946/2007, 1.939/2007, 2.049/2008 e 1.854/2009 ¿ Plenário) e as irregularidades na sua elaboração, a exemplo do ocorrido no orçamento da Chesf, mediante emprego indevido de diversas metodologias de preços sem a correspondente fundamentação e falta de apresentação das justificativas para a composição dos preços nos diversos itens licitados e contratados, afrontam o art. 42, § 1º, inciso II, da Lei 13.303/2016, e o art. 29, itens 2 e 3 do Regulamento de Licitações e Contratos da Eletrobras (RLCE) .
Em que pese as irregularidades acima mencionadas, deve-se considerar que os orçamentos obtidos por meio de RFP (Voith/R$ 408 milhões e GE/R$ 364 milhões) foram bem acima do valor definido pela Chesf (R$ 311 milhões) , indicando que a Chesf atuou de modo a conseguir reduzir custos excessivos apresentados nas RFPs e elaborar um orçamento-base para a licitação inferior ao que seria obtido caso utilizasse apenas os valores das RFPs, diminuindo significativamente o impacto das irregularidades apontadas pela equipe de fiscalização e analisadas na presente instrução.
Também deve ser considerado, ainda, que a licitante vencedora apresentou proposta 20% abaixo do valor orçado pela Chesf.
Cabe lembrar que, recentemente, no âmbito do Fiscobras 2021 (Usina de Angra 3) , por meio do Acórdão 2317/2021-TCU-Plenário, foi dada ciência à Eletronuclear, dentre outras impropriedades, sobre problema semelhante verificado na orçamentação da obra:
9.2. dar ciência à Eletrobras Eletronuclear S.A., com fundamento no art. 9º, inciso I, da Resolução-TCU 315/2020, sobre as seguintes impropriedades, identificadas no Edital DAN.A/LCT005/2020, para que sejam adotadas medidas internas com vistas à prevenção de outras ocorrências:
 (...) 
9.2.4. impropriedades identificadas na pesquisa de preços dos itens que compõem o orçamento de referência do edital, em afronta ao disposto no item 2, alínea "d", do artigo 6º e nos itens 1, 2, 3 e 5 do artigo 28 do Regulamento de Licitações e Contratos da Eletrobras;
Outro caso semelhante ocorreu no Acórdão 363/2020-TCU-Plenário, no qual foi realizada a ciência da Chesf:
9.1. dar ciência à Companhia Hidro Elétrica do São Francisco (Chesf) , com fundamento no art. 7º da Resolução - TCU 265/2014, sobre as seguintes falhas ou impropriedades observadas na administração do Pregão PG-1.90.2015.0780 e do Contrato CTNI-90.2015.0780, de modo que sejam evitadas suas reincidências em procedimentos administrativos futuros:
9.1.1. pesquisa de preços de mercado deficiente, ante a utilização de apenas uma cotação recebida e a ausência de utilização de contratos de empresas públicas como referência, em especial daquelas que compõem o Sistema Eletrobras, o que, aliado à ausência de documentação comprobatória relativa aos levantamentos e estudos que fundamentaram o preço estimado da contratação no processo licitatório, impediu a administração pública de avaliar a vantajosidade das propostas, o que afrontou
disposto nos artigos 3º, caput, e 40, inciso X, da Lei 8.666/1993, no art. 9º, § 2º, do Decreto 5.450/2005, no art. 3º, incisos I e III, da Lei 10.520/2002 e na jurisprudência do TCU
Dessarte, considerando-se a análise técnica promovida nos autos, bem como a jurisprudência deste Tribunal em casos semelhantes, mormente o Acórdão 363/2020-TCU-Plenário, envolvendo também a Chesf, propõe-se a realização de recomendação, nos mesmos termos sugeridos pela equipe de fiscalização em seu relatório
PROPOSTA DE ENCAMINHAMENTO
Diante do exposto, submetem-se os autos à consideração superior, propondo:
124.1	recomendar à Companhia Hidro Elétrica do São Francisco, com fundamento no art. 250, inciso III do Regimento Interno do TCU c/c art. 11, da Resolução-TCU 315/2020, que:
124.1.1	detalhe, nas próximas licitações, a Matriz de Riscos, de acordo com estabelecido pelo art. 42, inciso X, alíneas "a", "b" e "c", da Lei das Estatais (Lei 13.303/2016) e no artigo 34 do Regulamento de Licitações e Contratos da Eletrobras, prevendo, especialmente, e de forma específica para o objeto licitado, a listagem detalhada de possíveis eventos supervenientes à assinatura do contrato, impactantes no equilíbrio econômico-financeiro da avença, e previsão de eventual necessidade de prolação de termo aditivo quando de sua ocorrência, com a efetiva e objetiva alocação de responsabilidade entre as partes em termos de ônus financeiro; (Achado III.1) 
124.1.2.	ao constituir o orçamento para as próximas contratações, elabore planilha ou documento técnico indicando de forma explícita todos os referenciais de custos e a metodologia adotada para alcançar o valor final do orçamento, com as devidas fundamentações para os critérios adotados, seguindo os princípios do Regulamento de Licitações e Contratos da Eletrobras e a Lei 13.303/2016 e justificando quaisquer valores obtidos de forma diferente do determinado pelos artigos 28 e 29 do RLCE e do artigo 31 da Lei das Estatais (Achado III.2) ;
124.2.	encaminhar cópia do acórdão que vier a ser proferido à Chesf e à Eletrobras, orientando-as a obter o inteiro teor da deliberação, incluindo o relatório e o voto, no endereço eletrônico www.tcu.gov.br/acordaos (Memorando-Circular 45/2017-Segecex) ;
124.3.	fazer constar, nos termos do art. 8º da Resolução-TCU 315/2020, na ata da sessão em que estes autos forem apreciados, comunicação do relator ao colegiado no sentido de que não se impõe o monitoramento das recomendações contidas neste acordão (em atenção ao art. 17, §2º, da ResoluçãoTCU 315/2020 c/c art. 7, §1º, da Portaria-Segecex 9/2020) , sem prejuízo de que sejam examinadas em fiscalizações futuras do TCU;
124.4.	arquivar os autos, com fundamento no arts. 169, inciso V, do Regimento Interno do TCU."
É o relatório.

Claudio Murta Savluchinske e outros, representando Companhia Hidro Elétrica do São Francisco.

Não atuou.

AUDITORIA. FISCOBRAS 2020. COMPANHIA HIDRO ELÉTRICA DO SÃO FRANCISCO (CHESF). PROCESSO LICITATÓRIO DE MODERNIZAÇÃO E DIGITALIZAÇÃO DA USINA HIDRELÉTRICA DE SOBRADINHO (BA). MATRIZ DE RISCOS DO CONTRATO DEFICIENTE E FALHAS NOS CRITÉRIOS DE DEFINIÇÃO DE PREÇOS UNITÁRIOS DO ORÇAMENTO DA OBRA. AUDIÊNCIA DO GESTORES. REJEIÇÃO DAS RAZÕES DE JUSTIFICATIVAS, SEM APLICAÇÃO DE MULTA. SUPERVENIENTE DESESTATIZAÇÃO DA COMPANHIA. ENCAMINHAMENTO PARA CONHECIMENTO.

RELATÓRIO DE AUDITORIA (RA)

Secretaria de Fiscalização de Infraestrutura de Energia Elétrica (SeinfraEle).

Trata-se de auditoria realizada na empresa Companhia Hidro Elétrica do São Francisco (Chesf) - vinculada à Eletrobras/Ministério de Minas e Energia (MME) , no período compreendido entre 25/5/2020 e 24/7/2020, com o objetivo de fiscalizar o Processo Licitatório de Modernização e Digitalização da Usina Hidrelétrica de Sobradinho (BA) .
Os trabalhos de auditoria foram realizados na licitação CSI-80.2019.0130 e no consequente contrato CTNI-80.2019.0130.00, assinado entre a Chesf e o Consórcio CAMOS (Consórcio Andritz para Modernização de Sobradinho) , formado pelas empresas Andritz Construções e Montagens Ltda. e Andritz Hydro Ltda., no valor de R$ 257.998.719,11. O objeto da licitação foi a contratação de projeto executivo, fornecimento de materiais e equipamentos; fornecimento de serviços, treinamentos e demais insumos necessários para a execução do projeto/obra de digitalização e modernização da Usina Hidrelétrica de Sobradinho, compreendendo a substituição e atualização tecnológica de todo o sistema de medição, proteção, comando, controle, supervisão, regulação de tensão e velocidade, sistema de monitoramento, componentes da turbina, serviços auxiliares elétricos de baixa e média tensão e serviços auxiliares mecânicos da usina e vertedouro.
A auditoria apontou dois achados, a saber:
a matriz de riscos do contrato não define propriamente os riscos e as respectivas responsabilidades decorrentes de eventos supervenientes à contratação, não acrescentando segurança jurídica em caso de eventuais pleitos relacionados a aditivos contratuais; e
falhas nos critérios de definição de preços unitários do orçamento da Chesf, com valores obtidos em desacordo com o Regulamento de Licitações da Eletrobras e com a Lei das Estatais (Lei 13.303/2016) .
Em relação a esses dois apontamentos, a Secretaria de Fiscalização de Infraestrutura de Energia Elétrica (SeinfraElétrica) propôs o envio de recomendações à Chesf.
Divergindo da unidade técnica, o então Relator do feito, Exmo. Ministro André Luís de Carvalho, entendeu que havia várias falhas na definição dos parâmetros contratuais, com destaque para a frequente ausência de justificativa técnica para a formação dos preços unitários e global em relação ao achado do orçamento da obra. Desse modo, por meio do despacho à peça 31, determinou que a unidade técnica promovesse a audiência dos gestores-responsáveis em face das seguintes irregularidades:
 (i) falta de apresentação das justificativas para a composição dos preços nos diversos itens licitados e contratados, diante, por exemplo, da composição de custos de hospedagem sem a justificativa sobre a metodologia para a contratação dessa hospedagem sob o valor de R$ 34.096.500,00, a despeito de os respectivos valores unitários sequer terem sido efetivamente comprovados pela administração pública; e
 (ii) indevido emprego das diversas metodologias de preços, sem a correspondente fundamentação, até porque caberia à administração pública apresentar a devida comprovação sobre a efetiva regularidade do ajuste e a economicidade dos preços, não devendo ser admitida a mera cogitação sobre essa suposta regularidade ou economicidade.
Em sua derradeira instrução (peças 43-45) , SeinfraElétrica concluiu que as razões de justificativa dos responsáveis deveriam ser parcialmente rejeitadas, no entanto, em razão de fatos atenuantes, a unidade técnica deixou de propor qualquer medida punitiva aos gestores.
Assim, apresenta proposta nos seguintes termos:
"124.1	recomendar à Companhia Hidro Elétrica do São Francisco, com fundamento no art. 250, inciso III, do Regimento Interno do TCU c/c art. 11 da Resolução-TCU 315/2020, que:
124.1.1	detalhe, nas próximas licitações, a Matriz de Riscos, de acordo com estabelecido pelo art. 42, inciso X, alíneas "a", "b" e "c", da Lei das Estatais (Lei 13.303/2016) e no artigo 34 do Regulamento de Licitações e Contratos da Eletrobras, prevendo, especialmente, e de forma específica para o objeto licitado, a listagem detalhada de possíveis eventos supervenientes à assinatura do contrato, impactantes no equilíbrio econômico-financeiro da avença, e previsão de eventual necessidade de prolação de termo aditivo quando de sua ocorrência, com a efetiva e objetiva alocação de responsabilidade entre as partes em termos de ônus financeiro; (Achado III.1) 
124.1.2.	ao constituir o orçamento para as próximas contratações, elabore planilha ou documento técnico indicando de forma explícita todos os referenciais de custos e a metodologia adotada para alcançar o valor final do orçamento, com as devidas fundamentações para os critérios adotados, seguindo os princípios do Regulamento de Licitações e Contratos da Eletrobras e a Lei 13.303/2016 e justificando quaisquer valores obtidos de forma diferente do determinado pelos artigos 28 e 29 do RLCE e do artigo 31 da Lei das Estatais (Achado III.2) ;
124.2.	encaminhar cópia do acórdão que vier a ser proferido à Chesf e à Eletrobras, orientando-as a obter o inteiro teor da deliberação, incluindo o relatório e o voto, no endereço eletrônico www.tcu.gov.br/acordaos (Memorando-Circular 45/2017-Segecex) ;
124.3.	fazer constar, nos termos do art. 8º da Resolução-TCU 315/2020, na ata da sessão em que estes autos forem apreciados, comunicação do relator ao colegiado no sentido de que não se impõe o monitoramento das recomendações contidas neste acordão (em atenção ao art. 17, §2º, da ResoluçãoTCU 315/2020 c/c art. 7, §1º, da Portaria-Segecex 9/2020) , sem prejuízo de que sejam examinadas em fiscalizações futuras do TCU;
124.4.	arquivar os autos, com fundamento no arts. 169, inciso V, do Regimento Interno do TCU."
Anuo à análise promovida, de modo que a adoto como minha razão de decidir, sem prejuízo de ajustar o encaminhamento proposto, consoante considerações adiante expostas.
Registro que assumi a relatoria do presente processo, em virtude da aposentadoria do Ministro André Luís de Carvalho.
Com relação à matriz de riscos do contrato, considerando que a presente contratação foi do tipo semi-integrada, corroboro com a avaliação da SeinfraElétrica no sentido de que a matriz seria deficiente uma vez que não define propriamente os riscos e as respectivas responsabilidades decorrentes de eventos supervenientes à contratação, podendo trazer insegurança jurídica e riscos em caso de eventuais aditivos contratuais.
Nesse sentido, a matriz deveria: (i) detalhar de forma explícita quais tipos de serviço poderiam ser objeto de aditivo, e não tratar de forma geral eventuais incompatibilidades do projeto com levantamento de campo e o surgimento de serviços extra escopo; e (ii) alocar a responsabilidade específica para cada serviço de forma objetiva e detalhada, em especial para os mais relevantes ou de maior risco, e não alocar para ambos a responsabilidade de forma genérica e sem detalhamento.
No entanto, conforme consignado pela unidade técnica, no caso concreto, outros dispositivos constantes do edital e do contrato mitigam as consequências da deficiência da matriz, na medida em que alocam responsabilidades por determinados riscos de forma mais objetiva.
Já em relação às falhas nos critérios de definição de preços unitários do orçamento da Chesf, com valores obtidos em desacordo com o Regulamento de Licitações da Eletrobras e com a Lei das Estatais (Lei 13.303/2016) , a equipe de auditoria encontrou inconsistências na metodologia de orçamentação:
	a) havia itens em que a Chesf não apresentou o método de obtenção dos valores; e
	b) foi utilizado critério que não condiz com o RLCE.
Conforme mencionado alhures, esse achado foi objeto de audiência dos gestores.
Observo que diante da dificuldade para enquadrar todos os itens do orçamento nos referenciais de custos do Sinapi e do Sicro, a Chesf utilizou o Request For Proposal - RFP e/ou referências de preços de contratos anteriores (banco de dados da empresa) , o que estaria de acordo com o Regulamento de Licitações e Contratos da Eletrobras - RLCE.
A Chesf realizou as RFPs em 2018, solicitando propostas de cinco empresas: Voith, GE, Andritz, Wartsila e ABB. Entretanto, apenas duas empresas responderam à solicitação, a Voith apresentou RFP no valor de R$ 408 milhões e a GE no montante de R$ 364 milhões, resultando em um orçamento médio de cerca de R$ 386 milhões.
Para a formação do orçamento-base da licitação, a Chesf promoveu nova análise orçamentária, ajustando os preços unitários de vários itens, obtendo um valor final de R$ 313 milhões, e este foi o valor encaminhado para a área de licitação.
A unidade técnica verificou que a Chesf agrupou os itens de orçamento em 44 "macroitens" (níveis de sistemas) . Desses, 35 tiveram seus preços unitários ajustados para valores menores do que a média das RFPs, gerando um decréscimo de R$ 96.781.726,57 e 8 itens tiveram seus preços ajustados para um valor maior, gerando um acréscimo de R$ 20.332.954,30.
A SeinfraElétrica também apurou que desses oito itens ajustados para um valor maior que a média das RFPs, dois deles não foram objeto de ressalva da equipe de auditoria e um outro já havia sido analisado e aquiescido pela fiscalização. Assim, os responsáveis teriam apresentado justificativas para apenas os 5 "macroitens" remanescentes.
Conforme assinalado pela unidade técnica, a análise dessas justificativas em conjunto com outros itens apontados pela equipe de auditoria, os quais apresentaram referência genérica "Banco de dados Chesf" ou nenhuma referência, demonstram que houve falhas no procedimento adotado pela Chesf na elaboração do orçamento dos serviços em exame, principalmente em relação à especificação das fontes tomadas como base para se estimar os custos dos itens que compõem o valor do objeto licitado, prejudicando a sua transparência.
Além disso, no que diz respeito aos valores do item "Hospedagem", a metodologia utilizada para se estimar os custos de hospedagem foi inadequada já que partiu do pressuposto de que seria adotada a alocação de pessoas em hotéis sem analisar outras soluções, como a construção de alojamentos e o aluguel de imóveis.
Todavia, considero que o presente caso apresenta fatos que atenuam a culpabilidade dos responsáveis.
Apesar dos erros e da falta de uma metodologia padronizada de tratamento dos referenciais, sopesa-se que os orçamentos obtidos por meio de RFP foram bem acima do valor definido pela Chesf. Enquanto a Voith apresentou RFP no valor de R$ 408 milhões e a GE no montante de R$ 364 milhões, o orçamento da estatal foi de R$ 311 milhões. Nesse sentido, observa-se que os gestores atuaram de modo a conseguir reduzir custos excessivos apresentados nas RFPs e elaborar um orçamento-base para a licitação inferior ao que seria obtido caso utilizasse apenas os valores das RFPs. 
Essa conduta demonstra que os gestores atuaram minimamente com diligência em relação ao orçamento da obra, podendo se considerar que isso contribuiu para diminuir significativamente o impacto das irregularidades inicialmente apontadas pela equipe de fiscalização. 
Ademais, ressalta-se que apesar de diversos itens do orçamento estarem com descrição genérica de metodologia ("Banco de dados Chesf") , vários deles encontram-se fora da curva ABC, sem relevância material, e outros acabaram sendo contratados com valores menores que os orçados pela Chesf.
Assim, considero que esses fatores, analisados em conjunto, concorreram para atenuar a irregularidade em apreço, motivo pelo qual deixo de propor aplicação de sanção aos responsáveis pelas desconformidades apontadas.
Ainda quanto aos dois achados de auditoria, diante das falhas supracitadas, a SeinfraElétrica propôs a realização de recomendação à Chesf, conforme mencionado no item 7 desta proposta de deliberação.
Tenderia a acompanhar a proposta da unidade técnica em relação às recomendações alvitradas, todavia, com a privatização da Eletrobrás concluída em 14/6/2022, mediante capitalização, a Chesf, que faz parte do sistema Eletrobrás, deixou de ser uma estatal pertencente à União.
Em vista disso, o Exmo. Ministro Bruno Dantas fez o seguinte registro no voto condutor do Acórdão 1470/2022-TCU-Plenário: "Em decorrência da recente oferta de ações para a capitalização da Eletrobras, iniciou-se nesta Corte, na sessão de 15 de junho de 2022, discussão acerca da jurisdição do TCU sobre a empresa durante e após este processo de transição" (vide Acórdão 1397/2022-TCU-Plenário - TC-Processo 004.708/2018-0, bem como o TC-Processo 012.515/2022-1) . 
Dessa maneira, considerando a constituição de processo para estudar a questão da jurisdição deste Tribunal sobre a empresa, bem como a não identificação de prejuízo ao certame examinado ou de possível dano ao erário, pondero suficiente o encaminhamento desta deliberação à Chesf e à Eletrobras para conhecimento.
Ante o exposto, manifesto-me por que o Tribunal aprove o acórdão que ora submeto à deliberação deste Colegiado.
TCU, Sala das Sessões, em 7 de dezembro de 2022.
AUGUSTO SHERMAN CAVALCANTI 
Relator